【裁判字號】    94,訴,1283
【裁判日期】    950112
【裁判案由】    洗錢防制法等
【裁判全文】
臺灣彰化地方法院刑事判決              94年度訴字第1283號
公  訴  人  臺灣彰化地方法院檢察署檢察官
被      告  乙○○
上列被告因違反洗錢防制法等案件，經檢察官聲請簡易判決處刑
（94年度偵字第2338號、第3003號、第3713號），經本院認不宜
以簡易判決處刑，改用通常程序審理後，判決如下：
    主  文
乙○○連續幫助連續意圖為自己不法之所有，以恐嚇使人將本人
之物交付，累犯，處有期徒刑伍月，如易科罰金，以參佰元折算
壹日。
    犯罪事實
一、乙○○前於民國90年間因贓物案件，經本院判處有期徒刑4
    月確定，甫於91年5月20日執行完畢。惟仍不知悔改，其預
    見無故蒐集他人之存摺、帳戶使用者，將可能藉此收購之存
    摺、帳戶，自行或轉由他人遂行財產上犯罪之目的，竟仍基
    於容認該結果發生亦不違背其本意之不確定幫助恐嚇取財概
    括犯意，先後於94年1月24日、同年1月25日，分別前往彰化
    縣彰化市○○路○段600號之第七商業銀行中山分行、同縣市
    ○○路136號之寶華商業銀行彰化分行，以自己名義申請開
    設帳號分別為0000000000000000號、000000000000000號之
    存摺、提款卡後，連續於上開開設帳戶之翌日，均在上揭第
    七商業銀行中山分行旁，將其前揭帳號之存摺、提款卡（含
    密碼）及印章，分別以新台幣 (下同)6 千元及1萬元之代價
    出售並交付予自稱「陳沛銓」之真實姓名、年籍不詳成年男
    子使用。該不詳姓名男子取得上開帳戶後，即交由不詳犯罪
    集團成員使用。嗣該犯罪集團成員基於為自己不法所有之概
    括犯意，即以乙○○所交付上揭帳戶為犯罪工具，先後於94
    年2月22日上午10時53分許、下午2時許，撥打電話予甲○○
    、丙○○，佯稱渠等之子在伊手上，如欲小孩平安返家，須
    依指示匯款至前開乙○○之帳戶，否則將對小孩不利云云，
    致彭、譚2人陷於錯誤，誤信子女在該集團手上，並因此心
    生畏懼，恐子女遭受不測，乃旋依指示至自動提款機操作，
    其中甲○○匯款29,000元至上開乙○○所開立之寶華商業銀
    行帳戶、丙○○則匯款29,000元至上開乙○○所開立之第七
    商業銀行帳戶，該款項旋經不詳姓名之人全數提領。嗣經甲○○、丙○○發覺受騙，經將該帳戶帳號報警處理後，迨於
    94 年3月1日上午9時45分許，適乙○○前往彰化縣彰化市○○路39號（中國國際商業銀行）申請語音轉帳時，因帳戶悉
    數遭列為警示帳戶，而為警循線查獲，始知上情。
二、案經彰化縣警察局彰化分局報請臺灣彰化地方法院檢察署檢
    察官偵查後，聲請簡易判決處刑，本院因認不宜以簡易判決
    處刑，乃改用通常程序審理。
      理  由
壹、證據能力
一、按被告以外之人（包括證人、鑑定人、告訴人、被害人及
    共同被告等）於審判外之陳述雖不符刑事訴訟法第159條之
    1至之4等四條之規定，而經當事人於審判程序同意作為證據
    ，法院審酌該言詞陳述或書面陳述作成時之情況，認為適當
    者，亦得為證據；當事人、代理人或辯護人於法院調查證據
    時，知有刑事訴訟法第159條第1項不得為證據之情形，而未
    於言詞辯論終結前聲明異議者，視為有前項之同意，同法第
    159條之5定有明文。立法意旨在於傳聞證據未經當事人之反
    對詰問予以核實，原則上先予排除。惟若當事人已放棄反對
    詰問權，於審判程序中表明同意該等傳聞證據可作為證據；
    或於言詞辯論終結前未聲明異議，基於尊重當事人對傳聞證
    據之處分權，及證據資料愈豐富，愈有助於真實發見之理念
    ，且強化言詞辯論主義，使訴訟程序得以順暢進行，上開傳
    聞證據亦均具有證據能力。
二、本件證人即被害人甲○○、丙○○固均曾於警詢中為陳述，
    其性質雖屬傳聞證據，惟其未再於法院審理中為陳述，且查
    無符合同法第159條之1至之4等前四條之情形，其等所為之
    上開警詢筆錄內容，業經當事人於行準備程序時同意作為證
    據（見94年12月16日準備程序筆錄)，依上開規定，其等於
    警詢中之證言應具有證據能力，本院審酌上開筆錄作成時，
    較無人情施壓或干擾，亦無不當取供之情形，認為以之作為
    本案之證據亦屬適當，是其等於警詢中之證言自具有證據能
    力。
貳、認定犯罪事實所憑之證據及理由
一、被告乙○○於本院審理時坦承於前開時地申辦前揭銀行帳戶
    後，將各帳戶之存摺、提款卡（含密碼）及印章分別以6千
    元及1萬元之價格出售並交付予自稱「陳沛銓」之真實姓名
    、年籍不詳成年男子使用等情不諱。
二、又被告乙○○所交付之上揭帳戶遭人利用為犯罪工具，有不
    詳姓名年籍之人先後於上開時間，撥打電話予甲○○、丙○○，佯稱渠等之子在伊手上，如欲小孩平安返家，須依指示
    匯款至前開乙○○之帳戶，否則將對小孩不利云云，致彭、
    譚2人陷於錯誤，誤信子女在該集團手上，並因此心生畏懼
    ，恐子女遭受不測，而依指示至自動提款機操作，其中甲○○匯款29,000元至上開乙○○所開立之寶華商業銀行帳戶、
    丙○○則匯款29,000元至上開乙○○所開立之第七商業銀行
    帳戶等情，亦據證人即被害人甲○○、丙○○分別於警詢時
    指述綦詳，並有甲○○、丙○○之自動櫃員機交易明細表、
    寶華商業銀行彰化分行函所檢送之被告存款業務申請暨約定
    書、印鑑卡、存摺類存款明細分戶帳、及第七商業銀行中山
    分行檢附之活期存戶交易明細、存摺封面、印鑑卡影本等在
    卷可稽。
三、(一)按刑法上之故意，分直接故意（確定故意）與間接故意
       （不確定故意），「行為人對於構成犯罪之事實，明知
       並有意使其發生者」為直接故意；「行為人對於構成犯
       罪之事實，預見其發生而其發生並不違背其本意者」為
       間接故意，依刑法第十三條第二項之規定，亦應以故意
       論。次按現行刑法關於正犯、從犯之區別，係以其主觀
       之犯意及客觀之犯行為標準，凡以自己犯罪之意思而參
       與犯罪，無論其所參與者是否犯罪構成要件之行為，皆
       為正犯，其以幫助他人犯罪之意思而參與犯罪，其所參
       與者，苟係犯罪構成要件之行為，亦為正犯，必以幫助
       他人犯罪之意思而參與犯罪，其所參與者又為犯罪構成
       要件以外之行為，始為從犯（最高法院25年度上字第
       2253號判例參照）。
   (二)金融機構之帳戶為個人理財之工具，為便利大眾使用此
       一理財工具，以資活絡資金供需，對於申請開設金融帳
       戶並無設有任何特殊之限制，一般民眾皆能自由申請開
       戶，並得同時在不同金融機構申請多數存款帳戶使用，
       乃眾所周知之事實，依一般人之社會生活經驗，倘係經
       由合法管道之收入或支出，其於金融機構帳戶之存放及
       提領，本可自行向金融行庫開立帳戶後使用，殊無大費
       周章使用他人帳戶之必要，況且近來類如刮刮樂、退稅
       轉帳、擄鴿或擄車勒贖等詐騙、恐嚇案件層出不窮，不
       法集團多利用人頭帳戶做為出入帳戶，不僅廣為媒體所
       披載，亦經政府各機關一再宣導提醒注意，尤以現今各
       地金融機構所設自動提款機莫不設定轉帳之警示畫面，
       或張貼警示標語，促請使用大眾注意，衡諸目前社會以
       電視、報紙甚至網路等管道流通資訊之普及程度，以及
       使用自動提款機從事提款、轉帳交易之頻繁，苟見有陌
       生人不思以自己名義申請開立帳戶，反而向不特定人蒐
       集或收購他人之金融機構帳戶使用，帳戶所有人焉能安
       心將其帳戶交付收購帳戶之人，而絲毫未加懷疑其收購
       或取得帳戶之目的即在於詐取或恐嚇他人交付財物？故
       被告提出前開帳戶供該不詳姓名男子使用，顯見其對前
       開帳戶可能會被利用作犯罪工具，有所預見。被告既對
       前開犯罪構成事實，預見其發生而其發生並不違背其本
       意，亦應以故意論，且被告顯係以幫助他人犯罪之意思
       而參與前開恐嚇取財犯罪，其所參與者僅係提供前開存
       摺等資料，亦即參與犯罪構成要件以外之行為，參照前
       揭判例意旨，應為從犯。
四、綜上參互以觀，被告自白與事實相符，足以採信。被告顯有
    幫助他人恐嚇取財之不確定犯意甚明，本件事證至臻明確，
    被告前揭犯行堪以認定。
參、論罪科刑理由
一、(一)按以恐嚇使人將物交付，有時固亦含有詐欺性質，但與
        詐欺罪之區別，則在行為人對於被害人所用之手段，僅
        使其陷於錯誤，誤信為應交付財物而交付者，為詐欺，
        使發生畏懼心，明知不應交付財物而交付者，為恐嚇。
        然因恐嚇手段，常以虛假之事實為內容，故有時不免含
        有詐欺之性質，倘含有詐欺性之恐嚇取財行為，足使人
        心生畏懼，自應僅論以高度之恐嚇取財罪，殊無再適用
        詐欺取財罪之餘地 (最高法院30年上字第668號判例及
        84年台上字第1993號判決意旨可資參照)。本案被害人
        遭不法份子佯以子女在手，恐嚇被害人匯款，否則將對
        被害人之子女不利，除使被害人誤信子女在不法集團手
        上外，亦因此心生畏懼，為被害人上揭指述綦詳，是核
        被告乙○○所為，係犯刑法第30條第1項、第346條第1
        項之幫助恐嚇取財罪。
    (二)又按刑事訴訟法第368條雖明定法院不得就未經起訴之
        犯罪審判，但其事實如已為起訴書狀所明，則起訴法
        條縱有疏誤，法院亦得就起訴之行為，依同法第300條
        之規定，變更起訴法條而為判決。是檢察官起訴涉犯侵
        占罪嫌者，得否變更其所引之法條而論以背信罪，應就
        起訴書所載之犯罪事實，與法院認定之事實是否同一，
        為具體之判斷，不得僅因侵占與背信係屬構成要件不同
        之二罪名，即概括認為無變更起訴法條之餘地 (最高法
        院86年度台上字第1017號判決要旨足供參考)。本件不
        法集團所為之恐嚇手段，雖以虛假之事實為內容，故含
        有詐欺之性質，然該含有詐欺性之恐嚇取財行為，已足
        使人心生畏懼，自應僅論以高度之恐嚇取財罪，不再論
        詐欺取財罪，已如上說明，是公訴人認被告所為係犯刑
        法第30條第1項、第340條幫助常業詐欺取財罪嫌，容有
        所誤，然因本案犯罪事實已為起訴書所載明，本院自得
        依刑事訴訟法第300條之規定，變更起訴法條而為判決
        ，附此敘明。
    (三)再按基於概括犯意，多次幫助正犯犯罪者，屬連續幫助
        ，而以一次幫助行為，幫助正犯連續犯罪者，則屬幫助
        連續。茲查，前揭不法份子先後2次對被害人甲○○、
        丙○○之恐嚇取財行為，其時間緊接，手段同一，所觸
        犯犯罪構成要件相同之罪名，顯係基於概括犯意而為之
        ，為連續犯之裁判上一罪關係，依刑法第56條之規定，
        應論以連續恐嚇取財罪。而本件被告先後2次提供金融
        機構帳戶存摺、提款卡及印鑑章予不法份子為連續恐嚇
        取財之行為，時間緊接，觸犯同一罪名，應依連續犯論
        以連續幫助連續恐嚇取財罪一罪，並加重其刑。
    (四)被告有如犯罪事實欄所載論罪科刑執行情形，有臺灣高
        等法院被告前案紀錄表在卷可憑，其於刑之執行完畢後
        5年以內再犯本件有期徒刑以上之罪，為累犯，應依刑
        法第47條規定遞加重其刑。
    (五)再被告連續幫助他人連續犯恐嚇取財罪，係從犯，爰依
        刑法第30條第2項之規定，減輕其刑。上開有加重減輕
        事由，依法應先遞加重後減輕之。
    (六)爰審酌被告任意提供帳戶予不法份子使用，不僅幫助詐
        騙者遂行不法目的，同時使不法份子得以隱匿真實身分
        ，減少遭查獲之風險，愈使其肆無忌憚，加深犯罪之猖
        獗，嚴重破壞犯罪查緝工作、影響社會治安及金融秩序
        ，且原先否認犯行，惡性非輕，幸本院審理時坦承販賣
        帳戶資料等情，態度尚稱良好，顯知所悔悟等一切情狀
        ，量處如主文所示之刑，並諭知易科罰金之折算標準。
二、公訴意旨另以：被告乙○○明知前開不法集團收購帳戶係為
    掩飾或隱匿因重大犯罪所得財物或財產上利益之犯行，竟出
    售前開帳戶之存摺、提款卡及密碼，提供該集團使用，以供
    被害人匯款，亦涉有洗錢防制法第9條第2項之洗錢罪嫌。經
    查：依洗錢防制法第2條規定，該法所稱洗錢係在規範因「
    重大犯罪」所得財物或財產上利益；而所謂重大犯罪，依同
    法第3條第1項規定並不包括刑法第346條第1項之罪，則本案
    被告所犯刑法第30條第1項、第346條第1項之幫助恐嚇取財
    罪，自無洗錢防制法規定之適用。惟公訴人認被告所涉此部
    份犯行與經起訴而變更法條之刑法30條第1項、第346條第1
    項之罪間，有方法、結果之牽連犯關係，爰不另為無罪之諭
    知，附此敘明。
肆、適用法律依據
一、刑事訴訟法第452條、第299條第1項前段、第300條。
二、刑法第56條、第346條第1項、第30條第1項、第2項、第47條
    、第41條第1項前段。
三、罰金罰鍰提高標準條例第1條前段、第2條，判決如主文。
本案經檢察官江孟芝到庭執行職務。
中    華    民    國    95    年    1     月    12    日
                  刑事第二庭    審判長法  官  周淡怡
                                      法  官  許旭聖
                                      法  官  吳永梁
以上正本證明與原本無異。
如不服本判決，應於判決送達後十日內，向本院提出上訴狀（須
附繕本），上訴於臺灣高等法院臺中分院。
告訴人或被害人對於判決如有不服具備理由請求檢察官上訴者，
其上訴期間之計算係以檢察官收受判決正本之日期為準。
中    華    民    國    95    年    1     月    12    日
                                      書記官  劉玫金
附錄論罪科刑法條
中華民國刑法第346條
(單純恐嚇罪)
意圖為自己或第三人不法之所有，以恐嚇使人將本人或第三人之
物交付者，處6月以上5年以下有期徒刑，得併科1千元以下罰金
。
以前項方法得財產上不法之利益，或使第三人得之者，亦同。
前二項之未遂犯罰之。


司法院資訊處製作；財團法人民間司法改革基金會備份。
